【裁判字號】    98,交抗,118
【裁判日期】    981113
【裁判案由】    違反道路交通管理處罰條例聲明異議
【裁判全文】
臺灣高等法院花蓮分院交通事件裁定     98年度交抗字第118號
抗  告  人  交通部公路總局臺北區監理所花蓮監理站
代  表  人  甲○○
受  處分人  乙○○
上列抗告人因相對人即受處分人違反道路交通管理處罰條例案件
，不服臺灣花蓮地方法院中華民國98年10月5 日（98年度交聲字
第309 號）裁定，提起抗告，本院裁定如下：
    主  文
抗告駁回。
    理  由
一、受處分人即相對人（下稱受處分人）在原法院異議意旨略以
    ：受處分人於民國97年12月22日所購得並辦妥過戶登記之車
    牌號碼Q4-5188 號自用小客車，因原車主違規超過規定之最
    高時速60公里以上遭警逕行舉發，抗告人於98年9 月11日依
    據道路交通管理處罰條例第43條第4項及第85條第2項規定，
    申請轉責處罰受處分人吊扣該車牌照3 個月。然其完全不知
    原車主有違規超速行駛乙事，更無從預見防範，並無任何故
    意過失行為，原處分機關處吊扣其汽車牌照3 個月，顯有違
    誤，為此不服原處分而聲明異議等語。
二、本件原裁定意旨略以：本案系爭車牌Q4-5188 號自用小客車
    ，於97年11月30日20時58分許，在花蓮縣豐坪路段台11丙線
    ，因駕駛人行車速度超過規定最高時速60公里上之違規，經
    花蓮縣警察局交通隊以違反道路交通管理處罰條例第43條第
    1項第2款逕行掣單舉發，並於97年12月25日依同條例第43條
    第4項對車主吊扣牌照3個月，惟系爭車輛係受處分人於97年
    12月22日向原車主購入並完成交付車輛及過戶登記至其名下
    ，為受處分人與原車主所不爭執。而按道路交通管理處罰條
    例第43條第4 項規定僅明文處罰「汽車駕駛人」，且同條例
    亦無其他規定在此情形得對「汽車所有人」予以「併罰」，
    則依行政罰法第4 條之處罰法定原則，行政機關自不得逾越
    法律之規定，併對「汽車所有人」為吊扣該汽車牌照3 個月
    之處分，復觀諸道路交通管理處罰條例第43條第4 項之立法
    目的，自無對非駕駛人之汽車所有人裁處吊扣汽車牌照3 個
    月之必要。且本案受處分人並非實際超速違規之駕駛人，對
    本案交通違規自無任何故意、過失可言，應認不可歸責於受
    處分人而不得加以處罰。至於道路交通管理處罰條例第85條
    第2 項條文所謂「處分後」，應指處分機關之「裁決後」，
    始有其適用餘地，而不包括違規之舉發，亦即本條規範類型
    係指處分機關為吊扣或吊銷車輛牌照裁罰處分後，受處分人
    再將該車輛所有權移轉之情形而言，況本案原舉發機關於受
    處分人取得系爭車輛所有權後於97年12月25日方填掣舉發通
    知單，足見系爭車輛原所有權人並非為規避裁罰始將系爭車
    輛所有權移轉予受處分人，受處分人於受讓系爭車輛所有權
    當時，亦無從查證該車是否為違規車輛，顯示本案與道路交
    通管理處罰條例第85條第2項為落實管制車輛使用所欲相繩
    之情形，迥然不同。職是，原處分機關於移送書中引用道路
    交通管理處罰條例第85條第2項規定，作為處罰受處分人之
    依據，難認允洽，而撤銷原處分，改為不罰。
三、抗告意旨略以：本案所謂處分，應指道路交通管理之執法人
    員於發現違規事實後，依法對行為人之違規事實予以檢舉告
    發，本質上為行政處分，原裁定認為道路交通管理處罰條例
    第85條第2 項之「處分後」，係指處分機關裁決後，而不包
    含違規之舉發，顯有未洽。本案舉發單位將違規資料傳檔日
    期為97年12月25日，以致新舊車主辦理過戶登記時，抗告人
    公路監理資訊系統未顯示該違規資料，惟依道路交通管理處
    罰條例第85條第2項規定，仍應處罰受處分人吊扣牌照3個月
    。從而，原裁定撤銷抗告人之處分，改諭知受處分人不罰，
    顯有不當，爰提起抗告，請求撤銷原裁定，另為適法之裁定
    云云。
四、按汽車駕駛人，駕駛汽車之行車速度，超過規定之最高時速
    60公里以上者，處新臺幣6千元以上2萬4 千元以下罰鍰，並
    當場禁止其駕駛；汽車駕駛人有該款行為者，並吊扣該汽車
    牌照3個月；道路交通管理處罰條例第43條第1項第2款、第4
    項定有明文。次按處罰條例之處罰，受舉發違反道路交通管
    理事件之受處罰人，認為受舉發之違規行為應歸責他人者，
    應於舉發違反道路交通管理事件通知單應到案日期前，檢附
    相關證據及應歸責人相關證明文件，向處罰機關告知應歸責
    人，處罰機關應即另行通知應歸責人到案依法處理，逾期未
    依規定辦理者，仍依本條例各該違反條款規定處罰，道路交
    通管理處罰條例第85條第1 項亦有明文。而依道路交通管理
    處罰條例第43條第4項文義以觀，其吊扣汽車牌照之對象係
    「違規之汽車牌照」，並無違規汽車駕駛人應與汽車所有人
    為同一人始能吊扣汽車牌照之限制。考其立法目的係慮及汽
    車所有人擁有支配管領汽車之權限，對於汽車之使用方式、
    用途、供何人使用等，得加以篩選控制，非無擔保其汽車之
    使用者具備法定資格及駕駛行為合於交通管理規範之義務，
    否則無異縱容汽車所有人放任其所有之汽車供人恣意使用，
    徒增道路交通之風險，殊非事理之平。再觀該條文立法過程
    ，原草案為「汽車所有人，明知汽車駕駛人有第一項第一款
    、第二款及第三項之行為，而不予禁止駕駛者，並吊扣該汽
    車牌照三個月；經受吊扣牌照之汽車再次提供為違反第一項
    第一款或第三項行為者，沒入該汽車；前項規定，推定汽車
    所有人為明知」；惟因主管機關交通部認要如何推定汽車所
    有人為「明知」，在執行實務上有困難，而建議修改為現行
    條文，此有立法院第5屆第6會期交通委員會第6次全體委員
    會記錄可參。是以道路交通管理處罰條例第43第1項第2款、
    第4項關於吊扣汽車牌照之處分，應係針對汽車所有人所設
    之特別規定，自不得僅以汽車所有人已依道路交通管理處罰
    條例第85條第1項規定指出汽車之實際使用人即遽認無道路
    交通管理處罰條例第43第1項第2款、第4項規定適用之餘地
    。
    惟上開對汽車所有人吊扣牌照之特別規定，既是針對汽車所
    有人於提供汽車予人駕駛之前，未能以有效方法監督防範駕
    駛人於占有汽車後為危險駕駛行為的「故意容任或過失未善
    盡防範行為」加以處罰，究其本質，乃屬行政義務違反之處
    罰，則新車主在取得違規車輛所有權前，既無可能對先前汽
    車駕駛人之危險駕駛，負有監督防範危險發生之義務，即無
    因先前汽車駕駛之違規行為，謂其違反行政法上之義務，而
    依上開條例第43條第1項第2款、第4項規定，對新車主處分
    吊扣汽車牌照。
五、經查，受處分人所有車牌號碼Q4-5188 號自小客車，於97年
    11月30日20時58分許，在花蓮縣豐坪路段台11丙線行車速度
    超過規定之最高時速60公里以上，舉發機關於97年12月25日
    掣單逕行舉發，原處分機關即抗告人乃於98年9 月11日依道
    路交通管理處罰條例第43條第4 項之規定，裁處受處分人吊
    扣汽車牌照3個月乙節，有花蓮縣政府警察局花警交字第P00
    000000號舉發違反道路交通管理事件通知單、交通部公路總
    局臺北區監理所花蓮監理站98年9月11日花監違字第裁44-P0
    0000000號裁決書各1件在卷可稽（原審卷第18頁、第6 頁）
    ，應堪認定。惟系爭車輛係於97年12月22日過戶至受處分人
    名下，亦有抗告人於98年9月4日所發北監花四字第09860023
    32號函在卷可憑（原審卷第8 頁），足徵系爭車輛於前揭時
    間、地點超速行駛之時，係由當時登記之原車主所為，受處
    分人無從查悉及對原車主當時之違規行為負有監督防範危險
    發生之義務，至為明確。本案受處分人於97年12月22日始向
    原車主購入系爭車輛並完成過戶登記，在原車主97年11月30
    日違規時，既無「故意容任或過失未善盡防範行為」之違反
    行政法上義務，依上開說明，不應受上開條例第43條第1 項
    第2款、第4項吊扣汽車牌照之處罰。受處分人對原處分聲明
    異議為有理由，原裁定撤銷原處分，改為不罰，與本院所採
    理由雖略有不同，但結論相同，應予維持。從而，抗告意旨
    指摘原裁定不當，為無理由，應予駁回。
六、據上論斷，應依道路交通案件處理辦法第26條，刑事訴訟法
    第412條前段，裁定如主文。
中    華    民    國    98    年    11    月    13    日
                  交通法庭審判長法  官  謝志揚
                                法  官  林慶煙
                                法  官  劉雪惠
以上正本證明與原本無異。
本件不得再抗告。
中    華    民    國    98    年    11    月    13    日
                                書記官  李德霞


司法院資訊處製作；財團法人民間司法改革基金會備份。
